臺灣高等法院民事判決　　　　　　　　　 94年度上字第255號
上　訴　人　騰淞營造有限公司（原名龍群營造有限公司）
法定代理人　林少梅
訴訟代理人　劉陽明律師
　　　　　　陳璧秋律師
被　上訴人　唐榮鐵工廠股份有限公司
法定代理人　劉憲同
訴訟代理人　耿淑穎律師
　　　　　　王彩又律師
　　　　　　李林盛律師
上列當事人間請求給付工程款事件，上訴人對於中華民國93年7
月16日臺灣新竹地方法院92年度訴字第483號第一審判決提起上
訴，並為訴之追加，本院於94年8月23日言詞辯論終結，判決如
下：
    主  文
上訴駁回。
追加之訴及假執行之聲請駁回。
第二審及追加之訴訴訟費用由上訴人負擔。
    事  實
甲、上訴人方面：
壹、聲明：
一、原判決不利於上訴人部分廢棄。
二、上開廢棄部分，被上訴人應再給付上訴人新台幣（以下同）
    359萬7805元，及自起訴狀繕本送達翌日起即民國（下同）
    92年8月21日起至清償日止，按年息百分之5計算之利息。
三、被上訴人應再給付上訴人7805元，及自起訴狀繕本送達翌日
    起即民國（下同）92年 8月21日起至清償日止，按年息百分
    之5計算之利息。
四、願供擔保請准宣告假執行。
貳、陳述：除與原判決記載相同者外，補稱略以：
一、兩造分包採購契約，對於瑕疵擔保責任已有明文約定，無適
    用營工署合約減價20％之餘地。
二、關於「碎石級配款299萬9647元」之請求：
１、被上訴人責令上訴人買進碎石級配材料及舖設，兩造間成立
    承攬契約關係（按：縱無明示意思表示，亦有默示意思合致
    ）。
２、退步言之，縱認兩造未成立承攬契約者，上訴人追加「不當
    得利」法律關係而為請求。
參、證據：除援用原審提出者外，補提公司變更登記事項表、營
    利事業登記證影本各1件、減價協調會議記錄影本1件、被上
    訴人書函稿影本1件、工程明細表影本1件等為證，並聲請函
    調被上訴人與營工署間之承攬契約及被上訴人91年 3月22日
    （91）楊工字第064號、91年4月4日（91）楊工字第070號函
    ，聲請訊問證人陳明忠、楊睿紘。
乙、被上訴人方面：
壹、聲明：
一、上訴及追加之訴駁回。
二、若受不利判決，願供擔保，請准宣告免予假執行。
貳、陳述：除與原判決記載相同者外，補稱略以：
一、級配部分工項之受利者為業主營工署，上訴人訴訟對象應是
    營工署而非被上訴人。
參、證據：除援用原審提出者外，補提：唐榮鐵工廠股份有限公
    司營建部91年6月19日91楊工字第090號及91年 8月12日91楊
    工字第115號函影本各1件、行政院公共工程委員會88年4月2
    日88工程企字第8804490號函影本1件、聯勤總部營產工程署
    工程採購契約影本1件、單價分析表影本1件、系爭道路剖面
    圖1件為證。
    理  由
一、
１、上訴人法定代理人已變更為林少梅，有經濟部93. 6.11經授
    中字第 09332238590號函、有限公司變更登記表可稽，其並
    具狀聲明承受訴訟，核無不合。
２、上訴人於原審請求被上訴人給付工程尾款 110萬0545元及級
    配工程款285萬5274元，共計395萬5819元及遲延利息。原審
    判准工程尾款35萬8014元及遲延利息，駁回上訴人其餘之訴
    。上訴人於本院請求被上訴人給付工程尾款96萬3977元及級
    配工程款299萬9647元，共計396萬3624元。核係擴張、減縮
    應受判決事項之聲明，與民事訴訟法第466條第 1項、第255
    條第1項第3款規定無違。
３、上訴人於本院就級配工程款部分，另依不當得利法律關係請
    求，經核與民事訴訟法第446條第1項、第255條第1項第 2款
    規定無違，應予准許。
二、上訴人主張：兩造於民國90年 7月18日，就「陸軍高山頂營
    區設施整建工程─道路工程」簽訂分包工程採購契約。該工
    程業已完工驗收，該工程應給付之總工程款為 580萬元（未
    稅)，被上訴人已給付481萬1127元，尚有工程尾款98萬8873
    元未付。因上訴人施作之系爭「原碎石級配道路鋪設粗級配
    瀝青混凝土」工程，經試驗結果，鑽心厚度不足百分之 3，
    應減價7萬800元。該工程尾款98萬8873元，扣除減價款 7萬
    800元，再加計百分之5稅金，被上訴人應給付上訴人工程尾
    款96萬3977元。另「原碎石級配道路舖粗級配瀝青混凝土」
    工程，本應由業主聯勤總部營產工程署（下稱營工署）負責
    將路面鋪設「級配完成」，再發包予被上訴人鋪設10公分粗
    級配瀝青混凝土，被上訴人再轉包上訴人。因營工署本應負
    責之「路面級配」工程，在上訴人施工前已流失高程不足，
    致無法鋪設瀝青混凝土，被上訴人責令上訴人買進級配舖設
    路面，以便進行後續瀝青混凝土工程，依承攬關係，被上訴
    人應給付「碎石級配」工程款 299萬9647元。爰起訴請求被
    上訴人給付395萬5819元及遲延利息。
    被上訴人則謂其向業主營工署承攬總價 3億5700萬元之工程
    ，兩造再簽立分包工程採購契約，將上開工程中之道路工程
    交由上訴人承攬。依兩造所立之分包工程採購契約第8條第8
    項第4款及被上訴人與營工署所立承攬契約第 4條第1款後段
    規定：驗收結果與規定不符採減價收受者，按不符項目標的
    之契約價金減價百分之20。被上訴人因上訴人施作之系爭「
    原碎石級配道路舖粗級配瀝青混凝土」工程鑽心試驗厚度不
    足之瑕疵遭營工署扣款64萬7907元，被上訴人自得由上訴人
    得請領之工程尾款扣減該部分之金額。另系爭工程之「碎石
    級配」部分不在兩造所立上開分包工程採購契約範圍內，被
    上訴人並未委由上訴人施作「路面高程不足部分」，上訴人
    應證明兩造間有合約存在，並證明其所施作者係整條路面（
    長、寬、高形成一個立方體），並證明進料施作。縱被上訴
    人曾承諾業主營工署鋪設路邊排水溝幾處下陷部分，亦與上
    訴人無涉，且此部分工程受利者為業主營工署等語。
    （原審判命被上訴人給付工程尾款35萬8014元及遲延利息，
    駁回上訴人其餘之訴。上訴人就其敗訴部分提起上訴，並為
    聲明之擴張，及追加訴訟標的。）
三、上訴人主張：兩造於民國90年 7月18日簽訂上開分包工程採
    購契約。該工程業已完工驗收，該工程應給付之總工程款為
    580萬元（未稅），被上訴人已付481萬1127元，尚有工程尾
    款98萬8873元未付等情，業據提出分包工程採購契約乙份為
    證，且為被上訴人所不爭執，堪認為真正。上訴人主張因其
    施作之系爭「原碎石級配道路鋪設粗級配瀝青混凝土」工程
    ，經試驗結果，鑽心厚度不足百分之 3（「原碎石級配道路
    鋪設粗級配瀝青混凝土 10公分」經鑽心試驗平均厚度9.7公
    分），其減價以百分之6為合理（即鑽心厚度不足百分之1，
    減價 2倍），依此計算應減價款7萬800元「每平方公尺單價
    236元*5000*不足厚度3%*2=70800」，尾款扣除減價款7萬80
    0元，再加百分之5稅金，被上訴人應給付尾款（含稅金）96
    萬3977元〔（000000-00000）*1.05=963977〕。被上訴人則
    以上揭情詞置辯。經查：
(一)、本件兩造分包工程採購契約第8條第8項圖說文件第 4款約定
    「除本契約已約定者外，甲方（即被上訴人）與業主（營工
    署）所簽訂之契約中有關甲方對業主應履行之義務與責任與
    乙方（即上訴人）所承辦工作範圍有關者，應視同乙方對甲
    方應盡之義務與責任為本工程契約文件之一部份，具同等約
    束效力，乙方應無條件對甲方依該合約負應盡之義務與責任
    」（見原審卷第13頁）。而被上訴人與業主營工署所立之聯
    勤總部營產工程署工程採購契約第4條第1項規定「驗收結果
    與規定不符…得於必要時減價收受。採減價收受者，按不符
    項目標的之契約價金減價百分之20。」（見本院卷第 136頁
    ）。被上訴人因上訴人施作之本件「原碎石級配道路舖粗級
    配瀝青混凝土」工程鑽心試驗厚度不足之工程瑕疵遭營工署
    扣款64萬7907元（被上訴人與業主就系爭工程契約金額為29
    0萬208元，業主營工署對被上訴人按工程合約款百分之20減
    價580042元，再就580042元扣百分之11.7之間接工程費6786
    5 元，合計扣款647907），亦有被上訴人提出之聯勤北部地
    區工程處91.12.13跑壩字第0910003419號呈可稽（見原審卷
    第54、55頁），且為上訴人所不爭執（見原審卷第98頁）。
    本件兩造系爭工程合約價為482萬064元，如依工程款合約價
    減價百分之20為964012元。被上訴人主張之減價647907元為
    兩造合約價之百分之13.44（647907/0000000=0.1344）。
(二)、上訴人謂「原碎石級配道路鋪設粗級配瀝青混凝土工程鑽心
    厚度不足百分之 3，屬於「瑕疵擔保責任」。兩造分包採購
    契約第10條、第13條等對於上訴人所應負擔之「瑕疵擔保責
    任」，已有明文約定，僅限於「命改善、重作、停工、得拒
    絕、終止契約、損害賠償」等，並無明文約定應「減價20％
    」，本件並無分包採購契約第8條第8項第 4款之適用云云。
    查兩造分包合約就工程瑕疵擔保責任約定限於「命改善、重
    作、停工、得拒絕、終止契約、損害賠償」等，並無明文約
    定得減價收受，既為上訴人所是認。而本件上訴人施作之工
    程有上述「鑽心厚度不足」之瑕疵，上訴人亦同意以「減價
    收受」。「減價收受」既為兩造分包採購契約未約定，即有
    分包採購契約第第8條第8項第 4款之適用，即依被上訴人與
    業主契約約定之適用，是上訴人此部分抗辯為不足採。
(三)、上訴人又謂被上訴人與業主減價百分之20之條款，係屬違約
    金性質，有酌減之可能及必要，被上訴人不積極為酌減之主
    張，反而出於任意給付，自願讓營工署減價20％，已生「失
    權」效力，不得轉嫁於上訴人，且上訴人之計算亦有誤云云
    。
    查被上訴人與業主間約定之「減價收受」，核其性質應為不
    履行而生損害之賠償總額。而被上訴人確因上訴人施作之系
    爭工程瑕疵經業主扣款64萬7907元，況被上訴人主張之「減
    價額」未達兩造約定工程款之百分之20，已如上述，另被上
    訴人亦曾向業主爭取依省公路局減價驗收，有其提出之91.6
    .19 書函乙件可稽（參見本院卷第 123頁），是上訴人此部
    分抗辯亦無足取。
(四)、上訴人謂營工署減價百分之20之契約條款，加重他方當事人
    之責任，按其情形顯失公平，依民法第247-1條第2款規定應
    為無效等語。
    按機關辦理驗收時…驗收結果與契約、圖說、貨樣規定不符
    者，應通知廠商限期改善、拆除、重作、退貨或換貨。其驗
    收結果不符部分非屬重要，而其他部分能先行使用，並經機
    關檢討認為有先行使用之必要，得經機關首長或其授權人員
    核准，就其他部分辦理驗收並支付部分價金。驗收結果與規
    定不符，而不妨害安全及使用需求，亦無減少通常效用或契
    約預定效用，經機關檢討不必拆換或拆換確有困難者，得於
    必要時減價收受。政府採購法第 5章第72條定有明文。查上
    開「減價收受」約定條文與政府採購法72條條文內容相同，
    參照上開說明，系爭契約應係依政府採購法第72條規定所為
    ，自難認其顯失公平而無效。況觀該條款規定，業主並非於
    驗收結果不符，即要求工作物全部拆掉重作或是全部更換，
    導致承攬人全額損失，而是採能接受即盡量接受之減價方式
    ，減少承攬人之損失，自難認此約定顯失公平？是上訴人此
    部分抗辯，亦無足採。
(五)、從而，被上訴人抗辯因上訴人施作瑕疵，應予減價64萬7907
    元為可採。依此計算，上訴人得請求之工程尾款為35萬0814
    元[（000000-000000)*1.05=350814]。上訴人逾此部分尾款
    之請求為無理由，應予駁回。
四、上訴人另主張系爭「原碎石級配道路舖粗級配瀝青混凝土」
    工程，本應由業主營工署負責將路面鋪設「級配完成」，再
    發包予被上訴人鋪設10公分粗級配瀝青混凝土，被上訴人再
    轉包上訴人。茲因營工署本應負責之「路面級配」工程，在
    上訴人施工前已流失高程不足，致無法鋪設瀝青混凝土，被
    上訴人責令上訴人買進級配舖設路面，以便進行後續瀝青混
    凝土工程，兩造間成立承攬契約，爰依承攬關係請求被上訴
    人給付級配工程款 299萬9647元（上訴人就系爭級配之請求
    ，比照上訴人另向被上訴人承攬包含級配之二條道路計算方
    式，以「「路床滾壓」、「級配碎石底層」及「工具耗損」
    三項單價之平均值，再乘以施工數量」）。縱認兩造間未成
    立承攬契約，上訴人亦得依不當得利法律關係請求被上訴人
    給付上開級配工程款等語。被上訴人對上訴人承攬之系爭「
    原碎石級配道路舖粗級配瀝青混凝土」工程，未包合「路面
    級配」乙節不爭執，但否認兩造間就系爭工程之「路面級配
    」有承攬關係，並以上開情詞置辯。經查：
(一)、上訴人主張被上訴人之工地主任陳明忠與上訴人公司原負責
    人楊超群（已更名為楊睿紘）就系爭「路面級配」工程達成
    合意（參見本院卷(二)第153頁）。
１、證人陳明忠於本院結證「沒有發包級配的那條道路（即系爭
    道路）我們去施工時，發現水溝邊有一些糊泥但級配還在，
    …水溝邊凹陷一、二十公分，就發文給軍方請他們補作，…
    ，軍方回文給我，說附近有一個地方可以取級配，要我們自
    己去取來補這些凹陷的地方，我們請承辦人發函給龍群（即
    上訴人原名）自行去取。」，「（問：你是否有指示楊超群
    就流失的級配去處理？）沒有，我只有告訴他去軍方的地方
    取級配，沒有提到工錢。」、「我們有請人帶楊睿紘去看可
    以採級配的地方，軍方說那個地方是廢路了，是可以挖級配
    的地方，他可能跟承辦人說不能作，我們還是要求他勉為其
    難從那個地方挖來做，…，我沒有答應他按照原合約算，辦
    理追加都必須行文，單價、數量都必須先報清楚。」等情（
    見本院卷(二)第165-168頁）。
２、證人楊睿紘（即楊超群）於本院證述「我們要去施工時，發
    現級配流失，我向陳明忠主任反應，陳明忠說什麼地方有級
    配，…唐榮現場監工鍾昌達帶我去陳明忠講的位置，並沒有
    發現有級配放置，唐榮一直催我們施工，我說不行，陳明忠
    問我要如何處理，我說…鋪一層碎石級配，高層才會調整出
    來，才能鋪設柏油，陳明忠答應這種施工法，當初我有問他
    費用怎麼算，他說按照原合約的單價算，…」「（問：有無
    告訴他（陳明忠）需要多少級配？）無法估算，進級配的時
    候也沒有請唐榮的人來簽認。」，「（問：陳明忠主任答應
    你怎麼算？）以原合約按照面積算。厚度是抓30到50，當時
    沒有跟陳明忠講這些細節，…」，「（問：級配數量多少是
    如何算出？）那是卡車司機以無線電互相聯絡載進來的，我
    是最後才統計數量，統計數量並沒有請唐榮的人簽名，因為
    唐榮的人並沒有要求我這樣做。」等語（見本院卷(二)第167-
    168頁）。
３、是依上所述，本件上訴人承攬之「原碎石級配道路舖粗級配
    瀝青混凝土」工程，於擬施作時，原軍方鋪設之級配，確有
    部分流失之情，被上訴人將業主之指示轉知上訴人，由上訴
    人自行至業主提供之場地取級配鋪設，被上訴人並未同意因
    此應給付上訴人鋪設級配之工錢。被上訴人亦未與上訴人達
    成合意由上訴人依另二條鋪設級配之道路合約單價，由上訴
    人購進級配鋪設。從而，上訴人依承攬關係請求被上訴人給
    付級配工程款299萬9647元及遲延利息，自無理由。
(二)、上訴人另提出被上訴人營建部致系爭工程監造人「陳崇益建
    築師事務所」書函內容略謂「有關道路工程之『原碎石級配
    道路舖粗級配瀝青混凝土』部分，未舖設現況之路排水溝高
    程與既有碎石級配路面既有40－50cm之高程誤差，且多無碎
    石級配而為易沈陷之粘土層，與施工圖說不相符，本公司已
    於91.03.22…函及91.04.04…分函貴所，後經貴所監工現場
    會勘後確認，為趲趕部隊進駐時程，責由本公司自行購進清
    級配舖設於原碎石級配道路高層不足處及無碎石級配易沈陷
    之處」等情，認系爭級配工程本應由業主營工署負責，然被
    上訴人後承諾營工署由其負責，被上訴人自因上訴人之施作
    受有利益，主張依不當得利法律關係，請求被上訴人給付級
    配工程款299萬9647元及遲延利息云云（參見本院卷(二)第35
    頁）。
    查系爭道路級配工程應由業主自行負責，而被上訴人向業主
    反應有部分級配流失，業主係指示被上訴人自行至業主提供
    之地點取級配舖設，已如上述。上訴人提出之上開書函內容
    亦係載「陳崇益建築師事務所監工…責由被上訴人自行購進
    …」，業主並未與被上訴人達成合意應由被上訴人另為「舖
    設級配工程」，是被上訴人並無舖設級配之責。縱上訴人確
    有就系爭道路購進級配舖設，其受益者應為業主，而非被上
    訴人。是上訴人依不當得利法律關係請求被上訴人給付此部
    分金額，亦無理由。
五、綜上所述，上訴人依承攬契約，請求被上訴人給付「原碎石
    級配道路舖粗級配瀝青混凝土」工程尾款35萬8014元及自92
    .8.21 （起訴狀繕本送達翌日）起至清償日止，按年息百分
    之 5計算之利息，為有理由，應予准許，逾此數額之請求為
    無理由，不應准許。上訴人依契約（承攬）關係請求被上訴
    人給付級配工程款及遲延利息為無理由，應予駁回。原審就
    上訴人請求不應准許部分，為上訴人敗訴之判決，及駁回其
    假執行之聲請，並無不合。上訴意旨指摘原判決此部分不當
    ，求予廢棄改判，為無理由，應予駁回。上訴人於本院擴張
    聲明請求被上訴人給付上訴聲明第 2項所示金額及另依不當
    得利法律關係請求被上訴人給付級配工程款亦為無理由，應
    予駁回，其假執行之聲請應訴之駁回，應併予駁回。
六、本件事證已明，兩造其餘攻擊防禦方法，經核與本判決之結
    果不生影響，爰不一一論述。
七、據上論結，本件上訴及追加之訴為無理由，依民事訴訟法第
    449條第1項、第78條，判決如主文。
中　　華　　民　　國　　94　　年　　9 　　月　　6 　　日
　　　　　　　　　民事第九庭  　審判長法　官  吳景源
        　　　　　　　　　　　　      法　官  連正義
　　　　　　　　　　　　　　　        法　官  滕允潔
正本係照原本作成。
如不服本判決，應於收受送達後20日內向本院提出上訴書狀，其
未表明上訴理由者，應於提出上訴後20日內向本院補提理由書狀
（均須按他造當事人之人數附繕本）上訴時應提出委任律師或具
有律師資格之人之委任狀；委任有律師資格者，另應附具律師資
格證書及釋明委任人與受任人有民事訴訟法第466條之一第一項
但書或第二項（詳附註）所定關係之釋明文書影本。
中　　華　　民　　國　　94　　年　　9 　　月　　6 　　日
　　　　　　　　　　　　　　　　　　　書記官  黃麗玲
附註：
民事訴訟法第四百六十六條之一（第一項、第二項）：
對於第二審判決上訴，上訴人應委任律師為訴訟代理人。但上訴
人或其他法定代理人具有律師資格者，不在此限。
上訴人之配偶、三親等內之血親、二親等內之姻親，或上訴人為
法認為適當者，亦得為第三審訴訟代理人。人、中央或地方機關
時，其所屬專任人員具有律師資格並經法院
